臺灣高等法院刑事判決
109年度上易字第2095號
上  訴  人  臺灣新北地方檢察署檢察官
上  訴  人  
即  被  告  許祥輝





選任辯護人  陳佳鴻律師
            江孟洵律師
            黃慧敏律師
上列上訴人因妨害名譽案件，不服臺灣新北地方法院109年度易
字第357號，中華民國109年8月26日第一審判決（起訴案號：臺
灣新北地方檢察署108年度偵字第36054號），提起上訴，本院判
決如下：
    主  文
原判決撤銷。
甲○○無罪。
    理  由
一、本件公訴意旨略以：甲○○與乙○○均係址設新北市○○區○○路0
    段000號「臺灣新北地方法院」（下稱新北地院）之法警。
    雙方於民國108年11月15日17時9分許，因交接班問題發生爭
    執，甲○○竟基於公然侮辱之犯意，在不特定人得共見共聞之
    新北地院法庭大樓1樓具保服務台處，對乙○○辱罵「你就是
    欠幹」，足以貶損乙○○之社會人格及評價。案經乙○○告訴偵
    辦，因認甲○○涉犯刑法第309條第1項之公然侮辱罪嫌等語。
二、犯罪事實應依證據認定之，無證據不得認定犯罪事實；不能
    證明被告犯罪或其行為不罰者，應諭知無罪之判決，刑事訴
    訟法第154條第2項?第301條第1項分別定有明文。又依刑事
    訴訟法第308條、第310條第1款、第154條第2項之規定，刑
    事判決書應記載主文與理由，於有罪判決書須記載犯罪事實
    ，並於理由內記載認定犯罪事實所憑之證據及其認定之理由
    ，無證據不得認定犯罪事實。職是，有罪判決書理由內所記
    載認定事實所憑之證據，即為經嚴格證明之證據，另外涉及
    僅須自由證明事項，即不限定有無證據能力之證據，及彈劾
    證人信用性可不具證據能力之彈劾證據。在無罪判決書內，
    因檢察官起訴之事實，法院審理結果，認為被告之犯罪不能
    證明，而為無罪之諭知，則被告並無檢察官所起訴之犯罪事
    實存在，既無刑事訴訟法第154條第2項所規定「應依證據認
    定之」事實存在，因此，判決書僅須記載主文及理由，而理
    由內記載事項，為法院形成主文所由生之心證，其論斷僅要
    求與卷內所存在之證據資料相符，或其論斷與論理法則無違
    ，通常均以卷內證據資料彈劾其他證據之不具信用性，無法
    證明檢察官起訴之事實存在，所使用之證據並不以具有證據
    能力之證據為限。本件被告既經本院認定無罪（詳後述），
    判決即不再論述所援引有關證據之證據能力。
三、本件檢察官認被告甲○○涉犯公然侮辱罪嫌，無非係以被告
    坦承有對乙○○說「你就是欠罵、欠幹」等語、告訴人乙○○之
    指訴、證人即新北地院法警長田賢德、副法警長吳中原及吳
    仕男於偵查中之證述、法庭大廈監視錄影光碟、檢察官勘驗
    錄影畫面截圖照片暨說明1份為主要論據。訊據被告固坦承
    有於上開時間、地點，對告訴人說出「你就是欠罵、欠幹」
    等語，惟堅詞否認有何公然侮辱之犯行，並以：當時係告訴
    人不顧機關形象，不按時接班，現場還有家屬在等待交保，
    告訴人視若無睹，還出來拿報紙看，被告覺得告訴人很可恥
    ，才斥責他「欠罵、欠幹」，乃基於個人職責使然，所說的
    言論不是謾罵，也沒有辱罵的意思，口說用字粗俗，不代表
    意即辱罵；何況，被告有對告訴人說他5點5分的時候怎麼還
    不來接班，從這樣的勤務關係及情境，被告是基於公益
    以事實為基礎所提出的主觀意見等語。
四、刑法第309條第1項之公然侮辱罪，其所謂「侮辱」，係指以
    粗鄙之言語、舉動、文字、圖畫等，對他人予以侮謾、辱罵
    ，足以減損或貶抑他人在社會上客觀存在之人格地位，始足
    當之。蓋本罪之規範作用，係在保護個人經營社會群體生活
    之人格法益，從而是否構成「侮辱」之判斷，除應注意行為
    人與被害人之性別、年齡、職業等個人條件外，尤應著重行
    為人與被害人間之關係、行為時之客觀情狀、行為地之方言
    或語言使用習慣等事項，依社會一般人對於語言使用之認知
    ，進行客觀之綜合評價，不宜僅著眼於特定之用語文字，即
    率爾論斷。此外，個人之名譽究竟有無受到減損或貶抑，更
    非單依被害人主觀上之感情為斷；縱行為人所為已傷及被害
    人主觀上之情感，惟客觀上對於被害人之人格評價並無影響
    時，尚不得遽以刑法公然侮辱罪加以論處。再者，公然侮辱
    罪中所謂「侮辱」，係指直接對人詈罵、嘲笑或其他表示足
    以貶損他人評價之意思。至其是否屬足以貶損他人評價之侮
    辱行為，應參酌行為人之動機、目的、智識程度、慣用之語
    言、當時所受之刺激、所為之用語、語氣、內容及連接之前
    後文句統觀之，非得以隻言片語而斷章取義。經查：
(一)被告係新北地院法警，於108年11月15日下午五時前，在值
    班服務臺負責平常日值勤業務，因不滿同院法警之告訴人未
    於同日17時0分按時接班，遂與告訴人起口角爭執，於同日1
    7時9分許，在值班服務臺以「你就是欠罵欠幹」之用語稱呼
    告訴人，為被告供承在卷；告訴人雖指稱被告以「欠幹欠揍
    」、「欠罵欠幹」、「欠幹欠揍」用語有所不同（見偵卷第
    5頁、原審卷第51頁），而起訴書載以「欠幹」，然衡諸被
    告供述說詞一致及現場情狀，可以認被告係對告訴人說出「
    你就是欠罵欠幹」之語。告訴人陳稱其於接班時，見被告不
    在值班服務臺，該處仍放置被告物品，才未按時接班並返回
    到法警辦公室之座位，之後被告辦理交保業務有行經法警辦
    公室之告訴人座位，對告訴人說「已經超過5點，為何不來
    接班」，告訴人未有回應，後於同日17時9分許，告訴人至
    值班服務臺察看被告處理交保業務之情況，見被告仍在處理
    業務，就未去接班，旋拿報紙要回法警辦公室之座位閱覽，
    被告見狀，心生不滿，遂於告訴人經過值班服務臺前時大聲
    對告訴人稱「你只會拿報紙，你還會做什麼」，告訴人自認
    不論是年紀還是工作資歷都比被告年長或資深，竟遭被告大
    聲斥責而動怒，遂回答「你在大聲什麼」，被告接著對告訴
    人稱「你就是欠罵欠幹」等情，已據被告供述在卷（見偵卷
    第14、15頁），核與證人即告訴人於偵訊、原審審理時指證
    相吻合（見偵卷第14頁，原審易字卷第53頁），並有現場監
    視器畫面翻拍照片在卷可佐（見偵卷第29至31頁），被告因
    接班問題在值班服務臺以「你就是欠罵欠幹」之語，事出有
    因，堪以認定。
(二)本件依新北地院法庭大樓監視器畫面截圖之翻拍照片（見偵
    卷第29頁至第33頁，下稱監視器翻拍照片）所示，可以認定
    被告與告訴人於108年11月15日17時9分36秒至同日17時11分
    40秒，均在新北地院法庭大樓1樓之具保服務臺處，自同日1
    7時10分31秒起，才陸續有同院其他法警到場，至於被告與
    告訴人之對話內容，無法由監視器翻拍照片而得知，照片只
    能還原畫面，無法重現聲音之特質，這是一般人都知道的事
    情，所據以認定被告係以「你就是欠罵欠幹」之用語稱呼告
    訴人，非屬監視器翻拍照片，係依憑被告自白及告訴人之指
    述為據。
(三)觀之卷附翻拍照片及相關卷證可知：（1）案發時僅被告、
    告訴人及辦保人在場，證人即現場交保人丙○○於本院證稱：
    案發時係被告為伊辦理交保事宜，伊因留錯女兒身分證字號
    ，被告叫伊更正，在場有聽到被告與告訴人講話比較大聲，
    不敢確定其中一位是否在庭被告，但伊辦理交保時，沒有聽
    到被告用語「欠罵欠幹」不雅的話，當時伊趕辦交保都不及
    ，實無暇顧及他們對話，但被告對伊說話蠻客氣的等語（見
    本院卷第337至341頁），所證只有聽到被告與告訴人講話比
    較大聲、沒聽到「欠罵欠幹」之詞，對於被告執勤態度客氣
    ，毋寧持正向肯定看法，堪以認定。（2）至於證人即法警
    長田德賢、副法警長吳中原、吳仕男，依據監視器翻拍照片
    等卷證所示，案發時並未在場，僅係聽聞爭吵聲始前往值班
    室瞭解狀況，無從憑其所證遽論被告於罪，亦無傳喚到庭證
    述之必要。（3）被告堅稱係告訴人未按時接班，並提出臺
    灣新北地方法院員工出勤管理及加班管制要點附卷可稽（見
    本院卷第327、328頁），其中「第四點(七)2、法警值夜勤
    時間：(1)本院區：下午十七時至二十二時乙情甚明。從而
    ，被告縱於當日值勤十七時前值勤勤務，新北地院法警對於
    交保處妥之權責定有規約，以具保人提出申請之時間為據，
    若具保人係於下午五時前提出具保之申請，該具保事務應歸
    屬日間辦理具保勤務之法警負責處妥，若具保人係於下午五
    時後始提出申請，則歸屬夜間辦理具保勤務之法警負責，有
    新北地院賢文字第1090001944號函在卷可稽（見本院卷第61
    、64頁），此交保處妥之責任制規約，並不影響夜間辦理具
    保勤務之法警應於當日下午十七時在場待命接班，甚為灼然
    。被告以告訴人未按時接班，竟返回其在法警辦公室之座位
    ，之後被告也告知告訴人「已經超過5點，為何不來接班」
    ，告訴人猶未回應，於同日17時9分許，告訴人至值班服務
    臺察看情況，已見被告仍在處理勤務，仍未按時接班，竟拿
    報紙要回座閱覽，被告心生不滿，遂於告訴人經過值班服務
    臺時引發口角爭執，遭告訴人回稱「你在大聲什麼」，被告
    始脫口斥責告訴人「你就是欠罵欠幹」等情，衡酌雙方為同
    院法警資歷深淺有別，被告情緒激動，其認告訴人未遵守院
    規按時交班，為表不滿，質疑對方未按時接班，告訴人即回
    話欲制止，雙方互不相讓，有其脈絡可循。且觀新北地院就
    本院函詢「表定值班法警有無拒絕接班之正當理由？」乙節
    復以：「夜間值班法警，除因尚於日間勤務服勤外，應準時
    接班」，有新北地院109年11月27日新北院賢文字第1090001
    944號函在卷可稽（見本院卷第61頁），告訴人經通知未曾
    到院，就案發時何以未能準時接班乙節，給予適切說明，關
    此咎責緣由如何釐清，已有未明，被告辯稱係告訴人未準時
    接班，逾時還拿報紙閱覽，因此不悅脫口斥責，並無侮辱之
    犯意等語，尚非全屬無憑。復以，被告瞬間說出「欠罵」「
    欠幹」，所謂「欠幹」，即臺語「欠幹譙」，與「欠罵」語
    意連貫貼近，較合其情，可以採取，至被告口說「欠罵欠幹
    」，雖有不當，僅個人修養的道德層次非難，縱傷及告訴人
    主觀上情感，以上述交保者之證述及現場情狀，客觀上難認
    有何影響告訴人人格之社會評價？且被告為上開不當言語後
    ，已無再對告訴人繼續攻詰謾罵或其他輕蔑、嘲諷、鄙視之
    言語，難認被告主觀有何公然侮辱之不法犯意。
四、綜上，被告案發時固然有對告訴人說出「欠罵欠幹」之語，
    但告訴人未按時接班導致雙方對話互不相讓，判斷被告是否
    基於侮辱之犯意而出言辱罵告訴人，抑是發洩不滿情緒一時
    脫口而出，即有存疑。揆諸前揭說明，與公訴意旨所指公然
    侮辱罪之構成要件尚屬有間。本案依檢察官所舉各項事證，
    尚不能證明被告所為，該當於刑法第309條第1項之公然侮辱
    罪之主觀構成要件，是被告之用字遣詞雖有不當，衡以上揭
    規定及說明，應為被告無罪之諭知。原審不察，遽以被告稱
    呼告訴人「你就是欠幹」，所用「欠幹」意為「幹譙」，正
    確詞目為「姦撟」，是很粗鄙的話意，顯係公然侮辱之意思
    ，認被告意在侮辱，足以貶損告訴人之社會評價，具有侮辱
    之犯意甚明，遽予論處被告刑法第309條第1項之公然侮辱罪
    刑，未及斟酌當場情境及前後語意，非無違誤。檢察官上訴
    意旨以被告否認犯行，未向告訴人致歉，顯無悔意，原審量
    刑過輕等語，仍執前詞指摘，並無可取，惟被告上訴指摘原
    審判斷不當，為有理由，應將原判決撤銷，並諭知被告無罪
    之判決，以昭審慎。
據上論結，應依刑事訴訟法第369條第1項前段、第364條、第301
條第1項，判決如主文。
本案經檢察官黃孟珊提起公訴、檢察官蔣政寬提起上訴，檢察官
周啟勇、陳玉華到庭執行職務。
中　　華　　民　　國　　110 　年　　9 　　月　　30　　日
　　　　　　　　　刑事第三庭  審判長法　官  張惠立
                                    法　官  廖怡貞
                                    法　官  劉兆菊
以上正本證明與原本無異。
不得上訴。
                                    書記官  邵淑津　　　
中　　華　　民　　國　　110 　年　　9 　　月　　30　　日